---
title: "Dos Hoteles, Dos Portugales — Visualizaciones"
author: "Máster Ciencia de Datos - UOC"
date: "2025"
output:
  html_document:
    toc: true
    toc_float: true
    theme: flatly
---

```{r setup, include=FALSE}
knitr::opts_chunk$set(echo = TRUE, warning = FALSE, message = FALSE,
                      fig.width = 11, fig.height = 7)
```

```{r packages}
library(tidyverse)
library(lubridate)
library(scales)
library(ggplot2)
```

```{r load_data}
x <- read.csv("./data/hotel_bookings_enriquecido.csv",
              stringsAsFactors = TRUE,
              fileEncoding = "UTF-8")

# Paleta de colores consistente en todos los gráficos
COL_LISBOA  <- "#2166AC"   # azul
COL_ALGARVE <- "#D6604D"   # coral/naranja
COL_TEMP    <- "#F4A261"   # ámbar para temperatura
COL_PREC    <- "#457B9D"   # azul para precipitación

# Orden natural de los meses en inglés (como vienen en el dataset)
MESES_ORDER <- c("January","February","March","April","May","June",
                 "July","August","September","October","November","December")

x$arrival_date_month <- factor(x$arrival_date_month, levels = MESES_ORDER)

# Etiquetas cortas para los meses (para ejes)
MESES_LABEL <- c("Ene","Feb","Mar","Abr","May","Jun",
                 "Jul","Ago","Sep","Oct","Nov","Dic")
```

---

## Visualización 1 — ¿De dónde vienen y a qué hotel van?

**Pregunta:** ¿Los turistas de cada país eligen Lisboa o el Algarve?
**Gráfico:** Barras apiladas horizontales (top 15 países por reservas)

```{r viz1_origen_hotel, fig.height=8}

# Top 15 países (excluyendo registros sin país)
top_paises <- x %>%
  filter(!is.na(country) & country != "NULL") %>%
  count(country, sort = TRUE) %>%
  slice_head(n = 15) %>%
  pull(country)

# Preparar datos: proporción por hotel dentro de cada país
df_v1 <- x %>%
  filter(country %in% top_paises) %>%
  count(country, hotel) %>%
  group_by(country) %>%
  mutate(
    total      = sum(n),
    porcentaje = n / total * 100
  ) %>%
  ungroup() %>%
  mutate(country = fct_reorder(country, total))

# Gráfico
ggplot(df_v1, aes(x = country, y = porcentaje, fill = hotel)) +
  geom_col(width = 0.7) +
  geom_text(
    data = df_v1 %>% group_by(country) %>% summarise(total = first(total)),
    aes(x = country, y = 102, label = scales::comma(total), fill = NULL),
    hjust = 0, size = 3.2, color = "grey40"
  ) +
  scale_fill_manual(
    values = c("City Hotel" = COL_LISBOA, "Resort Hotel" = COL_ALGARVE),
    labels = c("City Hotel" = "Lisboa (City Hotel)",
               "Resort Hotel" = "Algarve (Resort Hotel)")
  ) +
  scale_y_continuous(
    labels = function(x) paste0(x, "%"),
    limits = c(0, 115),
    breaks = seq(0, 100, 25)
  ) +
  coord_flip() +
  labs(
    title    = "¿De dónde vienen los turistas y qué Portugal eligen?",
    subtitle = "Top 15 países de origen · % de reservas por tipo de hotel",
    x        = NULL,
    y        = "% de reservas",
    fill     = NULL,
    caption  = "Fuente: Hotel Booking Demand Dataset (António et al., 2019)"
  ) +
  theme_minimal(base_size = 13) +
  theme(
    plot.title       = element_text(face = "bold", size = 15),
    plot.subtitle    = element_text(color = "grey40", size = 11),
    legend.position  = "top",
    legend.key.size  = unit(0.5, "cm"),
    panel.grid.major.y = element_blank(),
    panel.grid.minor   = element_blank(),
    plot.caption     = element_text(color = "grey55", size = 9)
  )
```

**Lectura clave:** Portugal (PRT) y el Reino Unido (GBR) dominan el Algarve. Francia (FRA) y Alemania (DEU) eligen Lisboa. España (ESP) está repartida.

---

## Visualización 2 — ¿Cuándo viajan y qué temperatura hace?

**Pregunta:** ¿La estacionalidad de las reservas sigue al termómetro?
**Gráfico:** Líneas de reservas por mes + temperatura media (doble eje Y)

```{r viz2_estacionalidad_clima, fig.height=7}

# Reservas por mes y hotel (promedio de los 3 años para suavizar)
df_reservas <- x %>%
  count(hotel, arrival_date_month, arrival_date_year) %>%
  group_by(hotel, arrival_date_month) %>%
  summarise(reservas = mean(n), .groups = "drop") %>%
  mutate(mes_num = as.integer(arrival_date_month))

# Temperatura media por mes y hotel (promedio real del período 2015-2017)
df_temp <- x %>%
  group_by(hotel, arrival_date_month) %>%
  summarise(temp_media = mean(temp_media, na.rm = TRUE), .groups = "drop") %>%
  mutate(mes_num = as.integer(arrival_date_month))

# Factor de escala para el segundo eje (temperatura → escala reservas)
escala <- max(df_reservas$reservas, na.rm = TRUE) /
          max(df_temp$temp_media, na.rm = TRUE)

# Paleta por hotel
hotel_cols <- c("City Hotel"   = COL_LISBOA,
                "Resort Hotel" = COL_ALGARVE)

ggplot() +
  # Barras de reservas (fondo, semitransparentes)
  geom_col(
    data = df_reservas,
    aes(x = mes_num, y = reservas, fill = hotel),
    position = "dodge", alpha = 0.25, width = 0.8
  ) +
  # Líneas de reservas
  geom_line(
    data = df_reservas,
    aes(x = mes_num, y = reservas, color = hotel),
    linewidth = 1.1
  ) +
  geom_point(
    data = df_reservas,
    aes(x = mes_num, y = reservas, color = hotel),
    size = 2.5
  ) +
  # Líneas de temperatura (segundo eje, escalado)
  geom_line(
    data = df_temp,
    aes(x = mes_num, y = temp_media * escala, color = hotel),
    linetype = "dashed", linewidth = 0.9, alpha = 0.8
  ) +
  geom_point(
    data = df_temp,
    aes(x = mes_num, y = temp_media * escala, color = hotel),
    shape = 17, size = 2.5, alpha = 0.8
  ) +
  # Doble eje Y
  scale_y_continuous(
    name     = "Reservas medias por mes",
    labels   = scales::comma,
    sec.axis = sec_axis(
      transform = ~ . / escala,
      name      = "Temperatura media (°C)",
      labels    = function(x) paste0(round(x, 0), "°C")
    )
  ) +
  scale_x_continuous(
    breaks = 1:12,
    labels = MESES_LABEL
  ) +
  scale_color_manual(
    values = hotel_cols,
    labels = c("City Hotel" = "Lisboa", "Resort Hotel" = "Algarve")
  ) +
  scale_fill_manual(
    values = hotel_cols,
    guide  = "none"
  ) +
  annotate("text", x = 10.5, y = max(df_reservas$reservas) * 0.93,
           label = "— Reservas\n--- Temperatura",
           size = 4.2, color = "grey40", hjust = 0) +
  labs(
    title    = "El Algarve vive del verano. Lisboa, todo el año.",
    subtitle = "Reservas medias mensuales y temperatura real (2015-2017)",
    x        = NULL,
    color    = NULL,
    caption  = "Fuente: Hotel Booking Demand Dataset + IPMA (Estaciones Lisboa-Geofísico y Faro-Aeropuerto)"
  ) +
  theme_minimal(base_size = 13) +
  theme(
    plot.title      = element_text(face = "bold", size = 15),
    plot.subtitle   = element_text(color = "grey40", size = 11),
    legend.position = "top",
    panel.grid.minor = element_blank(),
    plot.caption    = element_text(color = "grey55", size = 9)
  )
```

**Lectura clave:** El Algarve tiene un pico brutal en julio-agosto que coincide exactamente con el calor. Lisboa mantiene una curva mucho más plana — la temperatura apenas explica sus reservas.

## Visualización 2 — ¿Cuándo viajan y qué temperatura hace?

Visualización normalizada para cada ciudad.

```{r load}
x <- read.csv("./data/hotel_bookings_enriquecido.csv",
              stringsAsFactors = TRUE, fileEncoding = "UTF-8")

COL_LISBOA  <- "#2166AC"
COL_ALGARVE <- "#D6604D"

MESES_ORDER <- c("January","February","March","April","May","June",
                 "July","August","September","October","November","December")
MESES_LABEL <- c("Ene","Feb","Mar","Abr","May","Jun",
                 "Jul","Ago","Sep","Oct","Nov","Dic")

x$arrival_date_month <- factor(x$arrival_date_month, levels = MESES_ORDER)
```

```{r viz2_corregida, fig.height = 7}

# --- 1. Índice estacional (% sobre la media anual de cada hotel) ---
# Promedio de reservas por mes y año, luego media entre años
df_reservas_raw <- x %>%
  count(hotel, arrival_date_month, arrival_date_year) %>%
  group_by(hotel, arrival_date_month) %>%
  summarise(reservas_media = mean(n), .groups = "drop")

# Media anual de cada hotel (promedio de los 12 meses)
media_anual <- df_reservas_raw %>%
  group_by(hotel) %>%
  summarise(media_global = mean(reservas_media), .groups = "drop")

# Índice: cuánto % está por encima o debajo de su propia media
df_indice <- df_reservas_raw %>%
  left_join(media_anual, by = "hotel") %>%
  mutate(
    indice    = (reservas_media / media_global - 1) * 100,  # % desviación
    mes_num   = as.integer(arrival_date_month)
  )

# --- 2. Temperatura media mensual real (promedio 2015-2017 por hotel) ---
df_temp <- x %>%
  group_by(hotel, arrival_date_month) %>%
  summarise(temp_media = mean(temp_media, na.rm = TRUE), .groups = "drop") %>%
  mutate(mes_num = as.integer(arrival_date_month))

# --- 3. Escala para superponer temperatura sobre el índice ---
# El índice va aprox de -50 a +50 según el hotel
# La temperatura va de ~11 a ~25 °C
# Escala: mapeamos temp al rango del índice
temp_min <- min(df_temp$temp_media, na.rm = TRUE)
temp_max <- max(df_temp$temp_media, na.rm = TRUE)
idx_min  <- min(df_indice$indice)
idx_max  <- max(df_indice$indice)

# Función de transformación lineal temp → escala índice
temp_a_idx <- function(t) {
  idx_min + (t - temp_min) / (temp_max - temp_min) * (idx_max - idx_min)
}
idx_a_temp <- function(i) {
  temp_min + (i - idx_min) / (idx_max - idx_min) * (temp_max - temp_min)
}

# --- 4. Gráfico ---
hotel_cols  <- c("City Hotel" = COL_LISBOA, "Resort Hotel" = COL_ALGARVE)
hotel_labs  <- c("City Hotel" = "Lisboa", "Resort Hotel" = "Algarve")

ggplot() +

  # Línea de referencia en 0 (= media anual de cada hotel)
  geom_hline(yintercept = 0, linetype = "dotted", color = "grey60", linewidth = 0.7) +

  # Área rellena bajo la curva del índice
  geom_ribbon(
    data = df_indice,
    aes(x = mes_num, ymin = 0, ymax = indice, fill = hotel),
    alpha = 0.15
  ) +

  # Líneas del índice estacional (sólidas)
  geom_line(
    data = df_indice,
    aes(x = mes_num, y = indice, color = hotel),
    linewidth = 1.3
  ) +
  geom_point(
    data = df_indice,
    aes(x = mes_num, y = indice, color = hotel),
    size = 3
  ) +

  # Líneas de temperatura (discontinuas, en escala mapeada)
  geom_line(
    data = df_temp,
    aes(x = mes_num, y = temp_a_idx(temp_media), color = hotel),
    linetype = "dashed", linewidth = 1.0, alpha = 0.75
  ) +
  geom_point(
    data = df_temp,
    aes(x = mes_num, y = temp_a_idx(temp_media), color = hotel),
    shape = 17, size = 2.8, alpha = 0.75
  ) +

  # Doble eje Y
  scale_y_continuous(
    name = "Desviación respecto a la media anual (%)",
    labels = function(x) paste0(ifelse(x > 0, "+", ""), round(x), "%"),
    sec.axis = sec_axis(
      transform = ~ idx_a_temp(.),
      name   = "Temperatura media (°C)",
      labels = function(x) paste0(round(x, 0), "°C"),
      breaks = seq(10, 26, by = 4)
    )
  ) +

  scale_x_continuous(
    breaks = 1:12,
    labels = MESES_LABEL
  ) +

  scale_color_manual(values = hotel_cols, labels = hotel_labs, name = NULL) +
  scale_fill_manual(values  = hotel_cols, labels = hotel_labs, guide = "none") +

  # Anotación leyenda de líneas
  annotate("segment", x = 9.2, xend = 9.7, y = idx_max * 0.92,
           yend = idx_max * 0.92, color = "grey30", linewidth = 1.0) +
  annotate("text", x = 9.85, y = idx_max * 0.92,
           label = "Reservas", hjust = 0, size = 3.2, color = "grey30") +
  annotate("segment", x = 9.2, xend = 9.7, y = idx_max * 0.78,
           yend = idx_max * 0.78, color = "grey30", linetype = "dashed",
           linewidth = 1.0) +
  annotate("text", x = 9.85, y = idx_max * 0.78,
           label = "Temperatura", hjust = 0, size = 3.2, color = "grey30") +

  labs(
    title    = "Algarve y Lisboa no son destinos de verano.",
    subtitle = "Desviación estacional de reservas respecto a la media anual de cada hotel\ny temperatura media mensual real (2015-2017)",
    x        = NULL,
    caption  = "Fuente: Hotel Booking Demand Dataset + IPMA (Lisboa-Geofísico y Faro-Aeropuerto)\nÍndice: % de desviación respecto a la media mensual de cada hotel por separado"
  ) +

  theme_minimal(base_size = 13) +
  theme(
    plot.title       = element_text(face = "bold", size = 15),
    plot.subtitle    = element_text(color = "grey40", size = 11),
    legend.position  = "top",
    legend.key.size  = unit(0.6, "cm"),
    panel.grid.minor = element_blank(),
    plot.caption     = element_text(color = "grey55", size = 9)
  )
```

---

### Por qué este gráfico es mejor

El índice estacional **elimina el efecto del volumen absoluto** (Lisboa tiene el doble de reservas que el Algarve) y muestra lo que realmente importa para el storytelling: **cuánto se aleja cada hotel de su propio ritmo normal** en cada mes.

- Un valor de **+20%** en agosto del Algarve significa que ese mes tiene un 20% más de reservas que su media anual.
- Un valor cercano a **0** en Lisboa en enero significa que ese mes es completamente normal para Lisboa.
- La temperatura (línea discontinua) permite ver visualmente si ambas curvas se mueven juntas.

**Cifras clave que ahora se ven claramente:**
- El Algarve oscila entre **~-40% en invierno** y **~+20% en verano**.
- Lisboa oscila apenas entre **~-15%** y **+15%** — casi plana.
- La temperatura del Algarve sube y baja exactamente al ritmo de sus reservas. La de Lisboa también sube en verano, pero sus reservas apenas se mueven.

---

## Visualización 2 mejorado: Solo viajes no cancelados:

```{r load}
x <- read.csv("./data/hotel_bookings_enriquecido.csv",
              stringsAsFactors = TRUE, fileEncoding = "UTF-8")

COL_LISBOA  <- "#2166AC"
COL_ALGARVE <- "#D6604D"

MESES_ORDER <- c("January","February","March","April","May","June",
                 "July","August","September","October","November","December")
MESES_LABEL <- c("Ene","Feb","Mar","Abr","May","Jun",
                 "Jul","Ago","Sep","Oct","Nov","Dic")

x$arrival_date_month <- factor(x$arrival_date_month, levels = MESES_ORDER)

# Aseguramos que is_canceled es numérico
x$is_canceled <- as.integer(as.character(x$is_canceled))
```

## Función reutilizable: calcular índice estacional

```{r funcion_indice}
calcular_indice <- function(datos, titulo_subtitulo) {

  hotel_cols <- c("City Hotel" = COL_LISBOA, "Resort Hotel" = COL_ALGARVE)
  hotel_labs <- c("City Hotel" = "Lisboa",   "Resort Hotel" = "Algarve")

  # --- Índice estacional ---
  df_reservas <- datos %>%
    count(hotel, arrival_date_month, arrival_date_year) %>%
    group_by(hotel, arrival_date_month) %>%
    summarise(reservas_media = mean(n), .groups = "drop")

  media_anual <- df_reservas %>%
    group_by(hotel) %>%
    summarise(media_global = mean(reservas_media), .groups = "drop")

  df_indice <- df_reservas %>%
    left_join(media_anual, by = "hotel") %>%
    mutate(
      indice  = (reservas_media / media_global - 1) * 100,
      mes_num = as.integer(arrival_date_month)
    )

  # --- Temperatura ---
  df_temp <- datos %>%
    group_by(hotel, arrival_date_month) %>%
    summarise(temp_media = mean(temp_media, na.rm = TRUE), .groups = "drop") %>%
    mutate(mes_num = as.integer(arrival_date_month))

  # --- Escala temperatura → índice ---
  temp_min <- min(df_temp$temp_media, na.rm = TRUE)
  temp_max <- max(df_temp$temp_media, na.rm = TRUE)
  idx_min  <- min(df_indice$indice)
  idx_max  <- max(df_indice$indice)

  temp_a_idx <- function(t) idx_min + (t - temp_min) / (temp_max - temp_min) * (idx_max - idx_min)
  idx_a_temp <- function(i) temp_min + (i - idx_min) / (idx_max - idx_min) * (temp_max - temp_min)

  # --- Gráfico ---
  ggplot() +
    geom_hline(yintercept = 0, linetype = "dotted", color = "grey60", linewidth = 0.7) +

    geom_ribbon(
      data = df_indice,
      aes(x = mes_num, ymin = 0, ymax = indice, fill = hotel),
      alpha = 0.15
    ) +
    geom_line(
      data = df_indice,
      aes(x = mes_num, y = indice, color = hotel),
      linewidth = 1.3
    ) +
    geom_point(
      data = df_indice,
      aes(x = mes_num, y = indice, color = hotel),
      size = 3
    ) +
    # Etiquetas del valor en cada punto del Algarve (para comparar fácil)
    geom_text(
      data = df_indice %>% filter(hotel == "Resort Hotel"),
      aes(x = mes_num, y = indice,
          label = paste0(ifelse(indice > 0, "+", ""), round(indice, 0), "%")),
      vjust = -1.1, size = 3, color = COL_ALGARVE, fontface = "bold"
    ) +
    geom_line(
      data = df_temp,
      aes(x = mes_num, y = temp_a_idx(temp_media), color = hotel),
      linetype = "dashed", linewidth = 1.0, alpha = 0.75
    ) +
    geom_point(
      data = df_temp,
      aes(x = mes_num, y = temp_a_idx(temp_media), color = hotel),
      shape = 17, size = 2.8, alpha = 0.75
    ) +
    scale_y_continuous(
      name = "Desviación respecto a la media anual (%)",
      labels = function(x) paste0(ifelse(x >= 0, "+", ""), round(x), "%"),
      sec.axis = sec_axis(
        transform = ~ idx_a_temp(.),
        name   = "Temperatura media (°C)",
        labels = function(x) paste0(round(x, 0), "°C"),
        breaks = seq(10, 26, by = 4)
      )
    ) +
    scale_x_continuous(breaks = 1:12, labels = MESES_LABEL) +
    scale_color_manual(values = hotel_cols, labels = hotel_labs, name = NULL) +
    scale_fill_manual(values  = hotel_cols, labels = hotel_labs, guide = "none") +
    annotate("segment", x=9.3, xend=9.8, y=idx_max*1, yend=idx_max*1,
             color="grey30", linewidth=1.0) +
    annotate("text", x=9.95, y=idx_max*1,
             label="Reservas", hjust=0, size=3.1, color="grey30") +
    annotate("segment", x=9.3, xend=9.8, y=idx_max*0.85, yend=idx_max*0.85,
             color="grey30", linetype="dashed", linewidth=1.0) +
    annotate("text", x=9.95, y=idx_max*0.85,
             label="Temperatura", hjust=0, size=3.1, color="grey30") +
    labs(
      subtitle = titulo_subtitulo,
      x = NULL,
      caption = "Fuente: Hotel Booking Demand Dataset + IPMA (Lisboa-Geofísico y Faro-Aeropuerto)"
    ) +
    theme_minimal(base_size = 12) +
    theme(
      plot.subtitle    = element_text(color = "grey35", size = 11, face = "bold"),
      legend.position  = "top",
      panel.grid.minor = element_blank(),
      plot.caption     = element_text(color = "grey55", size = 8)
    )
}
```

## Comparación: todas las reservas vs. solo confirmadas

```{r comparacion, fig.height = 12}
library(patchwork)  # para poner los dos gráficos uno encima del otro

# Gráfico A: todas las reservas (incluye canceladas)
g_todas <- calcular_indice(
  datos               = x,
  titulo_subtitulo    = "A) Todas las reservas (incluidas cancelaciones)"
)

# Gráfico B: solo reservas que se materializaron (is_canceled == 0)
g_confirmadas <- calcular_indice(
  datos               = x %>% filter(is_canceled == 0),
  titulo_subtitulo    = "B) Solo reservas confirmadas (sin cancelaciones)"
)

# Combinar con patchwork
(g_todas / g_confirmadas) +
  plot_annotation(
    title   = "El verano del Algarve es una ilusión: los que realmente van, eligen octubre",
    caption = "Si el pico persiste en B), el patrón es real. Si se modera o desplaza, era efecto de cancelaciones de verano.",
    theme   = theme(
      plot.title   = element_text(face = "bold", size = 15),
      plot.caption = element_text(color = "grey40", size = 10, face = "italic")
    )
  )
```

---

## Tabla comparativa: índice Algarve por mes

```{r tabla_comparacion}
# Calcular índices por separado para tabular
calcular_solo_indice <- function(datos) {
  datos %>%
    count(hotel, arrival_date_month, arrival_date_year) %>%
    group_by(hotel, arrival_date_month) %>%
    summarise(reservas_media = mean(n), .groups = "drop") %>%
    group_by(hotel) %>%
    mutate(
      media_global = mean(reservas_media),
      indice       = round((reservas_media / media_global - 1) * 100, 1)
    ) %>%
    ungroup()
}

idx_todas       <- calcular_solo_indice(x)
idx_confirmadas <- calcular_solo_indice(x %>% filter(is_canceled == 0))

# Tabla solo Algarve
comparacion <- idx_todas %>%
  filter(hotel == "Resort Hotel") %>%
  select(arrival_date_month, indice_todas = indice) %>%
  left_join(
    idx_confirmadas %>%
      filter(hotel == "Resort Hotel") %>%
      select(arrival_date_month, indice_confirmadas = indice),
    by = "arrival_date_month"
  ) %>%
  mutate(
    diferencia = indice_confirmadas - indice_todas,
    mes        = MESES_LABEL[as.integer(arrival_date_month)]
  ) %>%
  select(mes, indice_todas, indice_confirmadas, diferencia)

knitr::kable(
  comparacion,
  col.names = c("Mes", "Índice (todas)", "Índice (confirmadas)", "Diferencia"),
  digits    = 1,
  align     = "lrrr",
  caption   = "Algarve (Resort Hotel): índice estacional con y sin cancelaciones"
)
```

**Interpretación de la tabla:**
- Si `diferencia` es **negativa** en verano → las cancelaciones inflaban artificialmente esos meses.
- Si `diferencia` es **positiva** en otoño → octubre era subestimado (pocas cancelaciones en ese mes).
- Si los índices son similares en ambas columnas → el patrón es completamente real.



## Visualización 3 — ¿Qué tipo de viaje hacen según la época?

**Pregunta:** ¿Cambia el perfil del viajero con las estaciones?
**Gráfico:** Barras apiladas al 100% por mes y hotel

```{r viz3_tipo_visita, fig.height=8}

# Orden y paleta para los tipos de visita
TIPO_ORDER <- c("Trabajo", "Fin de semana", "Trabajo + descanso",
                "Paquete vacacional", "Vacaciones")

TIPO_COLS <- c(
  "Trabajo"             = "#4393C3",
  "Fin de semana"       = "#92C5DE",
  "Trabajo + descanso"  = "#F4A582",
  "Paquete vacacional"  = "#D6604D",
  "Vacaciones"          = "#B2182B"
)

df_v3 <- x %>%
  filter(!is.na(tipo)) %>%
  mutate(tipo = factor(tipo, levels = TIPO_ORDER)) %>%
  count(hotel, arrival_date_month, tipo) %>%
  group_by(hotel, arrival_date_month) %>%
  mutate(porcentaje = n / sum(n) * 100) %>%
  ungroup() %>%
  mutate(
    mes_num = as.integer(arrival_date_month),
    hotel_label = ifelse(hotel == "City Hotel",
                         "Lisboa (City Hotel)",
                         "Algarve (Resort Hotel)")
  )

ggplot(df_v3, aes(x = arrival_date_month, y = porcentaje, fill = tipo)) +
  geom_col(width = 0.85, position = "stack") +
  facet_wrap(~ hotel_label, ncol = 1) +
  scale_fill_manual(values = TIPO_COLS, name = "Tipo de visita") +
  scale_x_discrete(labels = MESES_LABEL) +
  scale_y_continuous(labels = function(x) paste0(x, "%")) +
  labs(
    title    = "El perfil del viajero cambia radicalmente con las estaciones",
    subtitle = "Composición del tipo de visita por mes y hotel",
    x        = NULL,
    y        = "% de reservas",
    caption  = "Fuente: Hotel Booking Demand Dataset (António et al., 2019)"
  ) +
  theme_minimal(base_size = 13) +
  theme(
    plot.title       = element_text(face = "bold", size = 15),
    plot.subtitle    = element_text(color = "grey40", size = 11),
    strip.text       = element_text(face = "bold", size = 12),
    legend.position  = "right",
    panel.grid.major.x = element_blank(),
    panel.grid.minor   = element_blank(),
    plot.caption     = element_text(color = "grey55", size = 9)
  )
```

**Lectura clave:** En verano dominan las vacaciones puras y los paquetes. En invierno y otoño, el viajero de trabajo toma el relevo — especialmente en Lisboa.

---

## Visualización 4 — ¿Cuánto pagan y se arrepienten más en verano?

**Pregunta:** ¿El calor encarece los precios y aumenta las cancelaciones?
**Gráfico:** Boxplot de ADR por mes + línea de tasa de cancelación

```{r viz4_precio_cancelacion, fig.height=9}

# Tasa de cancelación mensual por hotel
df_cancel <- x %>%
  mutate(is_canceled = as.integer(as.character(is_canceled))) %>%
  group_by(hotel, arrival_date_month) %>%
  summarise(
    tasa_cancel = mean(is_canceled, na.rm = TRUE) * 100,
    mes_num     = as.integer(first(arrival_date_month)),
    .groups     = "drop"
  )

# Escala para superponer cancelación sobre el boxplot
adr_max <- quantile(x$adr, 0.95, na.rm = TRUE)  # cap en percentil 95

escala_cancel <- adr_max / 100   # 100% cancelación → techo del boxplot

df_box <- x %>%
  mutate(hotel_label = ifelse(hotel == "City Hotel",
                              "Lisboa (City Hotel)",
                              "Algarve (Resort Hotel)"))

df_cancel <- df_cancel %>%
  mutate(hotel_label = ifelse(hotel == "City Hotel",
                              "Lisboa (City Hotel)",
                              "Algarve (Resort Hotel)"))

ggplot() +
  # Boxplot ADR (sin outliers extremos para mejor lectura)
  geom_boxplot(
    data    = df_box,
    aes(x   = arrival_date_month, y = adr, fill = hotel),
    outlier.shape = NA,
    coef    = 1.5,
    alpha   = 0.6,
    width   = 0.7
  ) +
  # Línea de tasa de cancelación (segundo eje)
  geom_line(
    data = df_cancel,
    aes(x = arrival_date_month, y = tasa_cancel * escala_cancel,
        color = hotel, group = hotel),
    linewidth = 1.2
  ) +
  geom_point(
    data = df_cancel,
    aes(x = arrival_date_month, y = tasa_cancel * escala_cancel,
        color = hotel),
    size = 3
  ) +
  facet_wrap(~ hotel_label, ncol = 1) +
  scale_y_continuous(
    name     = "Precio medio por noche (ADR, €)",
    limits   = c(0, adr_max * 1.05),
    labels   = function(x) paste0(round(x), "€"),
    sec.axis = sec_axis(
      transform = ~ . / escala_cancel,
      name      = "Tasa de cancelación (%)",
      labels    = function(x) paste0(round(x, 0), "%")
    )
  ) +
  scale_x_discrete(labels = MESES_LABEL) +
  scale_fill_manual(
    values = c("City Hotel" = COL_LISBOA, "Resort Hotel" = COL_ALGARVE),
    guide  = "none"
  ) +
  scale_color_manual(
    values = c("City Hotel" = COL_LISBOA, "Resort Hotel" = COL_ALGARVE),
    labels = c("City Hotel" = "Lisboa", "Resort Hotel" = "Algarve"),
    name   = "Cancelación (línea)"
  ) +
  labs(
    title    = "El verano encarece los precios, pero ¿también las cancelaciones?",
    subtitle = "Distribución del precio por noche (cajas) y tasa de cancelación (línea) por mes",
    x        = NULL,
    caption  = "Fuente: Hotel Booking Demand Dataset (António et al., 2019)\nBoxplot sin outliers extremos (> percentil 95)"
  ) +
  theme_minimal(base_size = 13) +
  theme(
    plot.title       = element_text(face = "bold", size = 15),
    plot.subtitle    = element_text(color = "grey40", size = 11),
    strip.text       = element_text(face = "bold", size = 12),
    legend.position  = "top",
    panel.grid.minor = element_blank(),
    plot.caption     = element_text(color = "grey55", size = 9)
  )
```

**Lectura clave:** El Algarve dispara sus precios en verano y los hunde en invierno. La tasa de cancelación de Lisboa es estructuralmente más alta todo el año — especialmente preocupante porque sus precios son más estables.

---

## Resumen narrativo: la historia completa

```{r resumen_stats, echo=FALSE}
cat("=== CIFRAS CLAVE PARA EL STORYTELLING ===\n\n")

# Viz 1: país más orientado a cada hotel
x %>%
  filter(!is.na(country) & country != "NULL") %>%
  count(country, hotel) %>%
  group_by(country) %>%
  mutate(pct = n / sum(n) * 100) %>%
  filter(hotel == "Resort Hotel") %>%
  arrange(desc(pct)) %>%
  head(3) %>%
  { cat("Top 3 países más orientados al Algarve:\n"); print(.) }

cat("\n")

# Viz 2: diferencia estacional
x %>%
  mutate(mes_num = as.integer(arrival_date_month)) %>%
  group_by(hotel, temporada = ifelse(mes_num %in% 6:9, "Verano", "Resto")) %>%
  summarise(reservas = n(), .groups = "drop") %>%
  group_by(hotel) %>%
  mutate(pct = reservas / sum(reservas) * 100) %>%
  { cat("% reservas en verano (jun-sep) vs resto:\n"); print(.) }

cat("\n")

# Viz 4: precio medio verano vs invierno
x %>%
  mutate(mes_num = as.integer(arrival_date_month),
         temporada = ifelse(mes_num %in% 6:9, "Verano", "Invierno (dic-feb)")) %>%
  filter(mes_num %in% c(6:9, 12, 1, 2)) %>%
  group_by(hotel, temporada) %>%
  summarise(adr_medio = round(mean(adr, na.rm = TRUE), 1), .groups = "drop") %>%
  { cat("Precio medio (ADR) verano vs invierno:\n"); print(.) }
```
